---
title: Análise indicadores
author: Pedro Menezes de Araújo
date: 12 de novembro de 2019

output: html_document
runtime: shiny
---

```{r setup, include=FALSE}
knitr::opts_chunk$set(echo = TRUE)

library(data.table)
library(knitr)
library(psych)
library(moments)
library(magrittr)
library(tidyverse)
library(gridExtra)
library(shiny)
library(htmlwidgets)
#codigos = readRDS("codigos_a_analisar.rds")
codigos = read.csv("codigos_a_analisar.csv")[,1]
```

## Análise

O objetivo do primeiro dashboard foi avaliar a qualidade dos dados disponibilizados pela ANA através de alguns indicadores. Entre os indicadores propostos, temos:

```{r echo = F}
#metricas = readRDS("metricas.rds")

metricas = data.table::fread("metricas.csv", encoding = "Latin-1") %>% as.data.frame() 

data.frame("Métricas" = names(metricas)[-1]) %>% kable
```

Todos foram medidos, quando possível, para `r dim(metricas)[1]` estações. Abaixo a proporção de dados faltantes, que ocorreram quando não foi viável calcular o indicador, geralmente por falta de dados.

```{r echo = F}
#### análise univariada ####

falhas = metricas %>%
  select(-EstacaoCodigo) %>%
  gather(indicador, valor)  %>%
  group_by(indicador) %>%
  summarise(na = mean(is.na(valor))) %>%
  arrange(desc(na)) %>%
  rename(`Proporção de dados faltantes` = na)

falhas$indicador %<>% factor(levels = rev(falhas$indicador))

ggplot(falhas, aes(x=indicador, y = `Proporção de dados faltantes`)) +
  geom_bar(stat = 'identity', fill = 'dodgerblue4') +
  coord_flip() +
  labs(x = "") +
  theme_minimal()
```


Visualização da distribuição dos indicadores e algumas medidas descritivas:

```{r echo = F}
inputPanel(
  selectInput("indicador", label = "Indicador:",
              choices = names(metricas)[-1], width = "400px")
)

#proporção de cota observada fora da curva-chave
gen_distribuicao = function(variavel) {
 
  m = metricas[,variavel]
 
  if(str_detect(variavel, "Avaliação")) {
    
    p1 = metricas %>%
      rename(variavel = variavel) %>%
      ggplot(aes(x = variavel)) +
      geom_bar(fill = "dodgerblue4") +
      labs(y = "n")
    
    p2 = metricas %>%
      rename(variavel = variavel) %>%
      ggplot(aes(x = "", y = variavel)) +
      geom_boxplot(fill = "dodgerblue4") +
      labs(y = variavel, x = "")
    
    gridExtra::grid.arrange(p1, p2, nrow = 1)
    
    
  }else{
    
    p1 = metricas %>%
      rename(variavel = variavel) %>%
      ggplot(aes(x = variavel)) +
      geom_density(fill = "dodgerblue4") +
      labs(y = "Densidade")
    
    p2 = metricas %>%
      rename(variavel = variavel) %>%
      ggplot(aes(x = "", y = variavel)) +
      geom_boxplot(fill = "dodgerblue4") +
      labs(y = variavel, x = "")
    
    gridExtra::grid.arrange(p1, p2, nrow = 1)
    
  }
 
}



gen_estatistica = function(variavel) {
  metricas %>%
    gather(metrica, valor) %>%
    mutate(valor = as.numeric(valor)) %>%
    filter(metrica == variavel) %>%
    summarise(
      `Mínimo` = min(valor, na.rm = T),
      `Máximo` = max(valor, na.rm = T),
      `Média` = mean(valor, na.rm = T),
      `Mediana` = median(valor, na.rm = T),
      Curtose = kurtosis(valor, na.rm = T),
      Assimetria = skewness(valor, na.rm = T),
      `Desvio-padrão` = sd(valor, na.rm = T)
    )
}

renderPlot({
  gen_distribuicao(input$indicador)
})

HTML("<center>")
renderTable({
  gen_estatistica(input$indicador)
})
HTML("</center>")

```


Indicadores como "Cota observada fora dos limites da curva-chave", "Sobreposição de curvas", "Vazões anteriores ao início da curva-chave", "Vazões posteriores ao início da curva-chave" e "Vazões sem curva-chave" apresentaram distribuições parecidas. Há uma concentração em valores com baixa porcentagem e alguns valores bem altos, não sendo possível separar de forma imediata alguns grupos. No geral esses indicadores se mostraram não muito comportados, com muitos outliers.

Diferente, por exemplo, de "Dias com vazão" e "Erro na geração de vazão" em que há uma divisão clara, com grupos com valores altos e baixos e valores mais comportados.



## Análise multivariada

#### Matriz de correlação

Do ponto de vista estatístico, esses indicadores estão trazendo informação de um construto/variável não observada, que aqui seria a "confiabilidade/qualidade" dos dados da estação.


Partindo desse princípio, as variáveis devem estar razoavelmente associados, pois são um reflexo de fatores comuns. Abaixo é possível ver a matriz de correlação de Spearman dos itens:

```{r echo = F, fig.width=14, fig.height=12}
corm = metricas %>%
  select(-EstacaoCodigo) %>%
  cor(method = "spearman", use = "pairwise.complete.obs") %>%
  as.data.frame() %>%
  na.omit()

corm$metrica2 = names(corm)


corm %>%
  gather(metrica, corr, -metrica2) %>%
  mutate(metrica = factor(metrica, levels = names(corm)),
         metrica2 = factor(metrica2, levels = names(corm))) %>%
  ggplot(aes(x=metrica, y=metrica2, fill=corr, label=corr %>% round(2))) +
  geom_tile(col = 'white') +
  geom_text(col = 'white') +
  theme(axis.text.x = element_text(angle = 90),
        axis.text = element_text(size = 15))
```

De imediato observamos variáveis que são pouco correlacionadas ou com valores de correlação sem sentido prático. A variável **Vazões anteriores ao início da curva chave** é um exemplo de indicador pouco associado com o resto, indicando que tal item não trás muita informação sobre a qualidade do dados da estação. As **avaliações das séries** são exemplos de possíveis bons indicadores, já que possuem correlações razoáveis com o resto dos itens.

#### KMO

O critério de Kayser-Meyer-Olkin (KMO) é uma estatística bastante utilizado para avaliar a qualidade de métricas utilizadas para descrever um construto. Se os dados são de fato influenciados por alguns fatores latentes, vale que a matriz de correlação inversa $R^{-1}$ é próxima de uma matriz  diagonal. O KMO é calculado pela fórmula:

$$KMO = \frac{\sum_{i\neq j}R_{ij}^2}{\sum_{i\neq j}R_{ij}^2 + \sum_{i\neq j}Q_{ij}^2}$$

Onde $R_ij$  e $Q_{ij} = R^{-1}_{ij}$ são, respectivamente, a correlação e correlação parcial entre as variáveis $X_i$ e $X_j$. Se $Q_{ij}$ é próximo de 0 (o que esperamos) então o KMO é próximo de 1.


O KMO global, considerando todos os itens, foi `r round(KMO(metricas[,-1])$MSA, 2)`, valor baixo, dado que o recomendado é um KMO maior que 0.8.

Abaixo o KMO por indicador:

```{r echo = F}
#calculando KMO
kmo_obs = metricas %>%
  select(-EstacaoCodigo) %>%
  KMO()


kmo = kmo_obs$MSAi %>% sort(decreasing = T)
total = KMO(metricas %>% select(-EstacaoCodigo) %>% select(names(kmo[kmo>0.6])))

nkmo = names(kmo)
names(kmo) = NULL

data.frame("Métrica" = nkmo, KMO = kmo) %>% kable()
```

Considerando apenas os melhores itens, com $KMO > 0.6$, temos que o índice global sobe para `r round(total$MSA, 2)`.


#### Índice global

Separando os indicadores com KMO maior que 0.6, que são:

- Avaliação das séries
- Cota observada inferior à medida
- Falhas entre abril e setembro
- Dias com vazão (n)  
- Média de falhas no mês da Q7 anual  
- Cota observada fora dos limites da curva-chave  
- Falhas nas vazões observadas  

Um índice simples de qualidade pode ser construído considerando a média do ranking de cada observação (deixando de inverter o sinal de "Avalição das séries" e "Dias com vazão (n)").

Tal índice consegue discriminar razoavelmente bem estações não muito boas (com poucos dias, mal avaliadas e com problemas na vazão) das melhores.

Abaixo a distribuição das notas em uma escala em que média é 5 e o desvio padrão é 2.5:


```{r echo = F}
best = names(kmo_obs$MSAi)[kmo_obs$MSAi > 0.6]


bestmetricas = metricas %>% select("EstacaoCodigo", best)

nota = bestmetricas %>%
  na.omit() %>%
  select(-EstacaoCodigo) %>%
  mutate(`Cota observada inferior à medida` = -`Cota observada inferior à medida`,
         `Falhas entre abril e setembto` = -`Falhas entre abril e setembto`,
         `Cota observada fora dos limites da curva-chave` = - `Cota observada fora dos limites da curva-chave`,
         `Falhas nas vazões observadas` = - `Falhas nas vazões observadas`,
         `Média de falhas no mês da Q7 anual` = - `Média de falhas no mês da Q7 anual`) %>%
  apply(MARGIN = 2, FUN = rank) %>%
  rowMeans()


bestmetricas %<>%
  na.omit() %>%
  mutate(nota = nota) %>%
  arrange(desc(nota)) %>%
  mutate(nota = (nota - mean(nota))/sd(nota)) %>%
  mutate(nota = nota*2.5 + 5)


ggplot(bestmetricas, aes(x=nota)) +
  geom_density(fill = "dodgerblue4") +
  theme_minimal() +
  labs(y="Densidade", x = "Avaliação")

```





Tabela com as estações ordenadas pelo índice proposto:

```{r echo = F}

renderTable({
  bestmetricas
})
```


















